【裁判字號】    90,上訴,859
【裁判日期】    900430
【裁判案由】    偽造文書
【裁判全文】
臺灣高等法院刑事判決                              九十年度上訴字第八五九號
    上  訴  人  臺灣臺北地方法院檢察署檢察官
    被      告  丙○○
    選任辯護人   黃正淮
右上訴人因被告偽造文書案件，不服臺灣臺北地方法院八十八年度訴字第一八三六號
，中華民國九十年一月五日第一審判決（起訴案號：臺灣臺北地方法院檢察署八十八
年度偵續一字第三八號）提起上訴，本院判決如左：
    主  文
原判決撤銷。
丙○○連續行使偽造私文書，足以生損害於他人，處有期徒刑陸月，如易科罰金，以
參佰元折算壹日。
偽造之甲○○之印章壹枚，乙○○○之印章貳枚；附表所示偽造之甲○○署押及印文
各貳枚；乙○○○之署押伍枚、印文拾壹枚，均沒收。
    事  實
一、丙○○於民國（下同）七十八年間某日，在台北市○○○路○段十九號真耶穌教
    會內，未經許可取得同教會乙○○○、甲○○二人之戶口名簿及身分證，竟基於
    偽造署押及行使偽造私文書之概括犯意，未經乙○○○、甲○○同意，先在不詳
    時地偽刻甲○○之印章一枚、乙○○○之篆文印章（下稱篆文章）及隸書印章（
    下稱隸書章）各一枚後，先後為以下之犯行：
(一)、於七十八年八月十四日至位在台北市○○○路○段八百四十二號地下一樓之統一
    綜合證券股份有限公司（下稱統一證券公司），以甲○○身分證及前開冒刻之甲○○印章，在統一證券公司開戶資料及委託書、委託買賣證券受託契約書上，偽
    簽甲○○之姓名署押及蓋用偽造之印文（所偽造之印文及署押數量詳如附表編號
    一所示），而偽造上開私文書後，持以向統一證券公司開戶，足以生損害於甲○○及統一證券公司對客戶管理之正確性。
(二)、復於同年九月一日至位在台北市○○○路○段二百號十三樓之太平洋證券股份有
    限公司（下稱太平洋證券公司），以乙○○○之身分證及前開篆文章，在太平洋
    證券公司之公司客戶資料表、委託授權代理開戶及買賣證券等授權書、委託買賣
    證券受託契約上，偽簽乙○○○之姓名署押與蓋用偽造之篆文章印文（所偽造之
    印文及署押數量詳如附表編號二所示），而偽造上開私文書後，進而持之向證券
    公司人員行使開戶，而足以生損害於乙○○○及太平洋證券公司對客戶管理之正
    確性。後丙○○始將上開證件寄回。
(三)、丙○○於七十八年十二月二十日購入嘉新麵粉飼料油脂股份有限公司（現改名為
    嘉新食品化纖股份有限公司，以下簡稱為嘉新公司）之股票五千股後，於七十九
    年四月十三日為領取嘉新公司七十八年度所分配之盈餘配股五五０股及公積配股
    五０股共計六００股，乃以前開乙○○○隸書章，在嘉新公司七十八年增資發行
    普通股股票領據之「原留印鑑」欄上蓋用偽造之隸書章印文（所偽造之印文及署
    押數量詳如附表編號三所示），而偽造領據之私文書，進而持以向嘉新公司人員
    領取股票，而足以生損害於乙○○○及嘉新公司對客戶管理之正確性。
(四)、再於八十年六月二十日，丙○○因在國泰人壽保險股份有限公司（下稱國泰人壽
    公司）任職，為分散保險佣金所得圖免稅捐，乃偽以乙○○○名義填寫乙○○○
    委託丙○○代理支領外務人員津貼之委託書一紙，並於其上偽簽乙○○○之姓名
    署押並蓋用偽造之乙○○○隸書章印文（所偽造之印文及署押數量詳如附表編號
    四所示）後，又先後於八十年四月份及八十年五月份之國泰人壽公司之外務人員
    津貼發放名冊「經手人受託人蓋章欄」上蓋用偽造之乙○○○隸書章印文（所偽
    造之署押印文及數量如附表編號五所示），而偽造前開私文書後，持以向國泰人
    壽公司行使而領取津貼共新台幣（下同）四萬零八百零五元（八十年度二萬七千
    三百零五元、八十一年度一萬元、八十二年度三千五百元），而足生損害於乙○○○。嗣因甲○○於八十一年間申報所得稅時，發現國稅局之核定課稅所得額之
    細項資料欄內多出嘉新公司之股利所得及國泰人壽公司之薪資所得，甲○○及乙○○○乃於八十二年間向臺灣省北區國稅局大溪稽徵所檢舉後，始由該所之查覆
    資料內循線查知上情。
二、案經被害人乙○○○、甲○○訴請臺灣桃園地方法院檢察署呈請臺灣高等法院檢
    察署令轉臺灣臺北地方法院檢察署檢察官偵查起訴。
    理  由
一、訊據被告坦承有以甲○○及乙○○○之名義分至統一證券公司及太平洋證券公司
    開戶，而分別在統一證券公司之開戶資料及委託書、委託買賣證券受託契約書以
    及太平洋證券公司之公司客戶資料表、委託授權代理開戶及買賣證券等授權書、
    委託買賣證券受託契約上簽署甲○○及乙○○○之姓名並蓋有印文，以及以乙○○○之名義支領外務津貼並於七十九年四月十三日領取嘉新公司股利之事實，惟
    否認有何偽造文書及偽造署押之犯行，辯稱略以：「我時常周濟告訴人，和他們
    是好友。而於七十八年九月，為避免被徵證券所得稅，故經告訴人二人之同意，
    在一千萬元之免稅額度內，以告訴人之名義開戶操作股票，並親至告訴人住處取
    得身分證及戶口名簿，而由我代為填寫開戶資料。後來為分散在國泰人壽保險公
    司之保險佣金收入，又經告訴人乙○○○之同意，以其名義支領佣金，並由乙○○○本人親自於八十年六月二十日至國泰公司填寫委託書，且後來也和國泰公司
    之處長張美鳳及經理張瑞貞至告訴人住處交付告訴人所得佣金，而告訴人對其身
    分證遺失情節先稱置於隨身攜帶之小皮包且失竊後一週寄回，後又改稱置於大型
    公事包內有換洗衣物，於失竊後二、三天寄回，不足為信，實係因其無法申報貧
    戶而挾怨提出告訴」云云。
二、經查：
(一)、被告以甲○○及乙○○○之名義分至統一證券公司及太平洋證券公司開戶，而分
    別在統一證券公司之開戶資料及委託書、委託買賣證券契約書以及太平洋證券公
    司之公司客戶資料表、委託授權代理開戶及買賣證券等授權書、委託買賣證券受
    託契約上簽署甲○○及乙○○○之姓名並蓋有印文，以及以乙○○○之名義支領
    外務津貼並於七十九年四月十三日領取嘉新公司股利之事實，業據被告於偵查及
    原審坦承：「（請問被告統一證券甲○○戶頭是何人開的？）是我去辦的股票帳
    戶。銀行帳戶也是我去開的。在世華銀行。沒要求要本人到」、「（七八年八月
    一日委託買賣證券契是何人寫的？）是我寫的」（偵續一字第三八號第二五頁背
    面、第二六頁、第一０七頁背面）、「（有去太平洋、統一證券開戶？）有的」
    （原審卷第二五頁）、「於七十八年十二月二十日買賣嘉新公司之股票後，嗣因
    領取股票股利之需要，是故再次向告訴人借用身分證正本領取七十八年盈餘配股
    五五０股及公積配股五０股」（原審卷第一０五頁）等語在卷，核與證人張美鳳
    於偵查及原審證稱：「（當時知道謝以乙○○○之名申報佣金否？）知道」、「
    （當時謝是否有領乙○○○經手的佣金？）有。」（偵字第一五八０五號卷第三
    二頁）、「丙○○津貼都由他親自領的」（原審卷第九八頁），及證人程張瑞貞
    於偵查證稱：「當時津貼是丙○○領走了」（偵續一字第三八號卷第一五七頁背
    面）等語相符。並有被告自書之內容為「本人八一年自國泰人壽保險公司世紀營
    業處（南京東路四段）代領乙○○○女士一月份外務津貼係受乙○○○八十年六
    月二十日委託書之委任。本人確有將代領之津貼六千一百一十元整交于乙○○○
    無誤」之代領書一份可佐（偵字第七六八四號卷第十五頁），復有統一證券公司
    之開戶資料及委託書、委託買賣證券契約書（偵字第一五七０五號卷第五五頁以
    下）、太平洋證券公司之公司客戶資料表、委託授權代理開戶及買賣證券等授權
    書、委託買賣證券受託契約（偵續一字第三八號卷第一一九頁以下）、嘉新公司
    七十八年度增資發行普通股股票領據（原審卷第一二四頁）、代領外務津貼之委
    託書（偵字第七八六四號卷第十九頁）、國泰人壽公司外務人員津貼發放名冊（
    偵字第一五七０五號卷第五一頁、第五二頁），被告自白核與事實相符，應屬可
    信。
(二)、被告雖否認有於八十年六月二十日在國泰人壽公司支領外務人員津貼之委託書上
    簽署「乙○○○」之姓名並蓋用「乙○○○」印文之行為，先後辯稱：「我忘記
    了」（偵續一字第三八號卷第二五頁背面）、「國泰人壽公司之委託書也是同國
    泰人壽公司人員去他們（指告訴人）那裡拿，委託書是他們（指告訴人）簽的」
    （原審卷第四三頁），並具狀辯稱：「委託書為乙○○○至國泰公司所親簽」（
    原審卷第四八頁）。惟查，就國泰人壽公司委託書上乙○○○之簽名印文，被告
    先於偵查坦承：「（八十年六月二十日之切結書上乙○○○之名與印章是誰簽章
    ？）我寫的，要領他的津貼。委託書全都是我簽的」（偵字第一五七○五號偵查
    卷第二十五頁）及「（委託書是何人寫的？）全部都是我寫的」（偵續一字第三
    號卷第二六頁），然於原審調查中則先辯稱委託書是國泰人壽公司人員去告訴人
    住處拿取，卻又於同日所遞辯護狀內稱係告訴人乙○○○親自至國泰人壽公司簽
    名者，前後所供顯然矛盾。且告訴人乙○○○亦否認於委託書上簽名乙節（原審
    卷第四三頁）。又偵查及原審中，分將委託書上乙○○○簽名及乙○○○於筆錄
    之簽名送請法務部調查局及內政部警政署刑事警察局鑑驗結果，前者認：「本案
    待鑑委託書上所書『乙○○○』四字書寫緩慢，僵硬滯澀，有做作或模擬之嫌，
    無法確認其書寫習慣及特徵，歉難鑑定」，後者則認二者簽名筆跡顯不相符，分
    有法務部調查局退還鑑定案件通知單（偵續一字第三八號卷第六六頁）及內政部
    警政署刑事警察局八十九年六月二十七日刑鑑字第八一三一七號鑑驗通知書及所
    附筆跡鑑驗說明（原審卷第七六頁）在卷可參，足徵委託書上簽名並非乙○○○
    所為，被告所辯難以採信。是八十年六月二十日國泰人壽公司之委託書上「乙○○○」之姓名及印文應為被告所簽署及蓋用無誤。從而，本件所應審究者為被告
    上開簽署告訴人甲○○、乙○○○之姓名及蓋用印文之行為，有無獲得告訴人甲○○及乙○○○之同意。
(三)、依下列事證，足以證明被告未得告訴人等之同意：
１、被告上開行為未經告訴人甲○○及乙○○○之同意，業據告訴人甲○○前後於偵
    查及原審中指稱略以：「（丙○○如何偽造文書？）她偷我們的身分證及戶口名
    簿，以我母親乙○○○之名義，到國泰人壽保險公司上班；又以我名義當人頭，
    到嘉新麵粉公司上班，再以我的名義當人頭，到統一證券買股票，另外以我母親
    名義買嘉新的股票」、「（你與你母親之身分證及戶口名簿在哪裡被偷？）在台
    北市○○○路○段十九號真耶穌教會」（偵字第七八六四號卷第五二頁）、「七
    十八年春天我帶去台北市○○○路○段十九號教會中，我想把戶籍遷到姊姊處‧
    ‧‧她拿我們當人頭，用我媽媽的名義（嘉新食品公司買賣股票，戶號０五一四
    八五乙○○○帳戶），並在南京東路三段二四八號地下一樓統一證券以我的名義
    ，帳號一九七三七—五買賣股票，並以我和我媽名義向國泰公司申報薪資所得。
    ‧‧‧她偷去一個禮拜後寄回來‧‧‧印章是她自己去刻，我都沒有叫她刻」（
    偵字第一五七０五號卷第十七頁背面、第十八頁）、「沒有在大溪家裡將戶籍謄
    本交給丙○○，是我在教會遺失的，當時有告訴教會負責人。‧‧‧週日我接到
    一不明電話問我是否掉了身分證，說叫我不必去報案，兩三天後就會回來。‧‧
    ‧因為信耶穌，不想害他，所以沒告丙○○‧‧‧因執事說姊妹一家人‧‧‧事
    發後找不到謝」（偵字第一五七０五號卷第二七頁背面至第二八頁背面）、「沒
    有答應丙○○去開戶」（偵續一字第三八號第四八頁背面）、「我放印章身分證
    的袋子上，有寫聯絡電話，有人打電話來說他撿到，不用報案，三天內會找到，
    我有問打電話的人是誰，他說不用管，後來我向教會長老查證，才知道是丙○○
    ，長老已過世。我將被告寄來信封拿給長老看，才查出是丙○○。後來扣繳憑單
    來，我找國泰公司，才知道是丙○○」（偵續一字第三八號卷第四八頁背面、第
    四九頁）、「（你們有同意被告拿身分證等證件去開戶嗎？）沒有」（原審卷第
    三四頁背面）。告訴人乙○○○亦先後指述略以：「沒有將身分證等物交給丙○○」（偵字第一五七０五號卷第二八頁）、「太平洋證券公司客戶資料表、委任
    買賣證券受任契約、授權書不是我簽的。丙○○從來沒有拿資料給我簽名」（偵
    續一字第三八號卷一三四頁）。
２、雖被告辯稱告訴人甲○○及乙○○○之指訴有以下前後矛盾之處：、告訴人於
    偵訊中指訴其僅遺失身分證、戶口名簿，印章則是被告所盜刻，後又於原審中改
    稱印鑑章亦與身分證件一併遺失；、告訴人原所描述遺失之證件是放置在「隨
    身攜帶之小皮包」，但嗣後則改稱是放在大皮包內，且原先稱皮包內尚有數百元
    ，後又改稱錢是放在身上；、於偵查中告訴人係稱皮包遺失後曾告訴陳執事，
    後又改稱係告訴已過世之鄭長老及張長老等；、告訴人稱是七十八年春天於教
    會失竊，惟被告係於七十八年八月才去統一證券公司開戶，二者時點出入甚多，
    而認告訴人所為指述不可採信云云（八十九年五月二十四日答辯狀，原審卷第四
    六頁）。惟按：「告訴人、證人之陳述有部分前後不符，或相互間有所歧異時，
    究竟何者為可採，法院仍得本其自由心證予以斟酌，非謂一有不符或矛盾，即應
    認其全部均為不可採信；尤其關於行為動機、手段及結果等之細節方面，告訴人
    之指陳，難免故予誇大，證人之證言，有時亦有予渲染之可能；然其基本事實之
    陳述，若果與真實性無礙時，則仍非不得予以採信」（最高法院七十四年台上字
    第一五九九號判例）、「告訴人、證人之陳述有部分前後不符，或相互間有所歧
    異時，究竟何者為可採，法院仍得本其自由心證予以斟酌，非謂一有不符或矛盾
    ，即應認其全部均為不可採信；尤其關於犯人之特徵、犯罪之手段及結果等之細
    節方面，告訴人之指陳，難免因時間與記憶等因素，略有出入或故予誇大渲染，
    證人之證言，亦同；然其對基本事實之陳述，若果與真實性無礙時，則仍非不得
    採信」（最高法院八十二年台上字第三八四七號判決）。告訴人甲○○、乙○○○雖就其身份證件曾經遺失之時間、內容、裝置之態樣及嗣後寄回之時日於陳述
    上有些微差異，然本案發生之時距提出告訴已逾八年，曠日時久，記憶不免略生
    模糊，且其等就未曾同意被告使用其身分證件及印章從事開戶及領取佣金之指述
    則始終同一，揆諸前揭判例及判決意旨，尚不足以遽論告訴人所言為瑕疵之指述
    。
３、告訴人甲○○於七十八年十月間，因接獲統一證券公司所寄發之七十八年九月份
    之對帳單，發現曾有數筆上百萬之交易紀錄，遂於十月二十一日寄發存證信函予
    統一證券公司表示該帳戶係遭盜用等情，後於八十一年間申報所得稅時，竟發現
    經國稅局核定其受扶養人即其母乙○○○被列有國泰人壽保險公司薪資所得二萬
    七千三百零五元及嘉新公司股利所得五百零三元，八十二年間向財政部台灣省北
    區國稅局大溪稽徵所提出檢舉，始得知遭被告冒用，然念及均為主耶穌基督信徒
    身份未便追究，惟被告不知悔悟自制仍持續買賣股票及領取津貼，致其增加包括
    八十一年度國泰人壽保險公司薪資一萬元、八十二年度嘉新公司股利一千二百九
    十元及國泰人壽保險公司三千五百元等所得而侵害其權益，乃於八十六年提出告
    訴等情，業據告訴人迭於偵查及原審訊問中指述歷歷（偵字第七八六四號卷第五
    十一頁背面、偵字第一五七○五號第二十七至第二十九頁、偵續一字第三八號卷
    第一三四頁至一三五頁背面、原審卷第三四頁背面至第三五頁、第四三頁至第四
    四頁），並有甲○○八十年度綜合所得稅結算申報書及八十二年度綜合所得稅核
    定通知書、財政部臺灣省北區國稅局大溪稽徵所八十二年九月七日北區國稅大溪
    審字第八二００八二六二號函、八十二年九月十八日北區國稅大溪審字第八二○○八六三二號函、國泰人壽公司外務人員津貼發放名冊（偵字第七八六四號卷第
    六頁、第七頁、第十一頁、第十二頁至第十四頁、第十八頁、第十九頁至第二十
    三頁）、統一證券公司有價證券對帳單及說明函（偵續一字第八三頁、原審卷第
    八三頁，該說明函之內容係解釋因為於查詢甲○○之交易資料時，誤輸甲○○之
    身分證字號，致之前回覆檢察官查無股票交易資料之報告有誤）及上開存證信函
    （偵字第七八六四號卷第五頁）一份在卷可稽。衡情告訴人甲○○及乙○○○果
    如被告所稱答應授權以其名義開戶在前，開戶後第一月交易隨即反悔，且非直接
    要求被告停用帳戶，而係去函要求統一證券公司停用該帳戶之交易，顯與常理未
    合。足徵告訴人甲○○並未同意被告使用其名義至統一證券公司開戶。雖告訴人
    甲○○及乙○○○就知悉被告即為冒用之人乙節，先於偵查中稱：「我將被告寄
    來信封拿給長老看，才查出是丙○○」、「後來扣繳憑單來，我找國泰公司，才
    知道是丙○○」（偵續一字第三八號第四八頁背面、第四九頁），於原審中又改
    稱：「嗣後接獲統一證券帳單通知，‧‧‧發生後我拿帳單去教會問，教會負責
    人跟我講是丙○○之人」（原審卷第三四頁背面），後又具狀稱：「由稅捐單位
    提供之資料中查出盜用者乃被告丙○○」（原審卷第六二頁背面）等語，而互有
    矛盾。參諸告訴人甲○○及告訴人乙○○○於七十八年十月二十一日寄發予統一
    證券公司及於八十二年七月三日寄發予國泰人壽公司之存證信函（偵字第七八六
    四號卷第五頁、偵續一字第三八號卷第十頁）中，並未提及冒用者應為被告之情
    ，當見告訴人至遲於八十二年七月三日前並不知悉實際冒用者為何人。是應以告
    訴人於原審中具狀所陳係因於財政部臺灣省北區國稅局大溪稽徵所八十二年九月
    七日之函內所附資料方知悉被告身份為可採。況告訴人何以獲悉被告身份，並不
    影響犯罪事實之認定，告訴人不同意被告使用其等證件之基本事實仍無改變。故
    縱使告訴人甲○○、乙○○○就此所述前後有異，亦不影響告訴人指訴之可採性
    。
４、八十年間，國泰人壽公司允許保險業務員以他人名義申報佣金所得乙節，業據證
    人即國泰人壽保險公司處長張美鳳分別證稱略以：「丙○○於八十年、八十一年
    有在國泰公司上班，在八十一年三、四月間離職。八十、八十一年公司有經手人
    制度，保險經手人不需有執照，只要有拿身分證，就可以掛經手人名義。經手人
    可以以他人名義申報，經手人會有佣金。當時知道謝以乙○○○之名義申報佣金
    ，沒問她為何以林名義申報，因很普遍」（偵字第一五七０五號卷第三二頁背面
    ）、「前招攬人無庸招考，招攬人可以人頭支領津貼，人頭稅金增加由實際招攬
    人支付」（原審卷第九九頁）。統一證券公司亦允許委任他人辦理開戶手續乙節
    ，亦經證人即統一證券公司職員葉鳳琴證稱：「（在統一證券訂立委任買賣股票
    開戶契約是否可委任他人辦理？）目前一定是要本人辦理，七八年如何忘記了，
    當時因銀行不須開戶，比較鬆，因交割股票可以支票或現金辦理，七十八年公司
    可能接受他人開戶委託書，辦理開戶」（偵續一字第一０五頁背面）、「（是否
    記得當時委任人丙○○或開戶人甲○○有親自到場？）統一證券在七八年四月開
    業，我是第一批營業員，為業績，公司開戶有送東西，經手人來開戶，所以開戶
    浮濫，公司將委任書、委任契約請交本人簽名完後，將資料分配給營業員，在介
    紹人欄簽名，表示該客戶為該營業員的業績，所以只看到東西沒看到當事人。當
    時將開戶表格，放在中間人自行取用的地方，填好後交給開戶櫃臺小姐即可完成
    開戶手續，開戶櫃臺集中收件，所有資料上印章都由該小姐將已刻好的章蓋上去
    ，不一定由相關負責人親自蓋的章，本案七十八年八月十四日，委任買賣委任契
    約自辦開戶，核對身分證件一欄的楊喬朱，即為當時櫃臺小姐，現不知在何處，
    章由他蓋的」（偵續一字第一０六頁背面）、「當初沒有嚴格要求，我的客人是
    要求本人來辦」（偵續一字第三八號卷第一五六頁）、「開戶時不見得要本人來
    辦，只要拿出身分證即可辦」（偵續一字第三八號卷第一五七頁背面）、「只要
    有代理書即可不需本人來辦」（偵續一字第三八號卷第一五七頁背面）、「剛開
    放證券交易，可以非本人開戶，開完戶後，公司分配客戶給我，當時不用開活儲
    帳戶」（原審卷第九六頁）。經核證人葉鳳琴之證詞雖與證人即負責開戶工作之
    楊喬朱之以下證詞：「七十八年五月間在南京總公司櫃臺幫客戶開戶，開戶需本
    人身分證，拿來開戶，及審核證件工作」、「一定要本人來開戶」（原審卷第九
    五頁、第九六頁）、「按規定一定要本人開戶，委託開戶我印象不行的」（原審
    卷第九七頁）互核有異。惟查財政部於八十九年十月二十四日時，尚以（八九）
    台財證（二）第０四六五六號函要求證券經紀商受理投資人開戶時，須由本人親
    自辦理，有該函在卷可稽，足見於該函發布以前尚允許委託他人辦理開戶，是當
    以證人葉鳳琴所稱為可採，亦即七十八年時於統一證券開戶可以委託他人辦理之
    ，無庸本人親自到場。
５、國泰人壽公司及統一證券公司允許以他人名義申報佣金所得及以他人名義開立帳
    戶等情，已如前述。而衡情度理，被借用人與借用人間必存有特殊情誼，方使被
    借用人無庸畏懼其身分證件遭冒用於不法用途；而借用人亦可免於擔憂招攬保險
    所得之佣金或買賣股票之所得會為被借用人所奪取。被告雖辯稱：「認識甲○○
    ，是教會教友，認識有十多年了」（偵字第一五七０五號卷第二四頁）、「我與
    乙○○○是好朋友，常常去他家，他們家境不好，每次去會給他們錢。」（偵續
    一字第三八號卷第二六頁背面）、「之前大家好友」（原審卷第二六頁），並提
    出其與告訴人甲○○、乙○○○七十三年之合照照片一張（原審卷第五一頁）及
    證人即介紹其與告訴人二人認識之徐范平嬌為證。惟此為告訴人甲○○及乙○○○所否認，並具狀稱「根本素不相識，毫無任何交情」等語（偵續一字第三八號
    卷第八頁）。且證人徐范平嬌於原審中到庭結證稱：「我聽到身分證等證件說給
    丙○○拿去，我不明白何事，即我聽到甲○○，乙○○○身分證被人家拿去，但
    被誰拿去我不知情。‧‧‧我不知道（林黃二人有同意把身分證件、印章交丙○○），有聽甲○○說身分證及印章被人拿走了‧‧‧我沒有介紹（被告認識甲○○、乙○○○）。有無帶去醫院看甲○○否也忘記了‧‧‧我不知道（甲○○說
    丙○○幫他開戶及國壽事才無法辦貧戶）」（原審卷第五七頁、第五七頁背面）
    等語，告訴人甲○○亦訴稱：「丙○○確實並沒有去醫院看我，去看我的是現在
    在國防部上班的姊妹們，從頭到尾我不識被告。」等語（原審卷第五九頁）。至
    該張合照照片，告訴人甲○○指稱：「受洗時，可自由合照，就算一起受洗，很
    多人我也不一定認識她，受洗時有贈送聖經，聖經載是民國七十三年四月八日。
    」（原審卷第四四頁），且該張合照照片上除被告及告訴人二人外，尚有其他人
    士三十三名，人數相當眾多，而告訴人籍設桃園縣大溪鎮，有戶籍謄本附卷可稽
    ，自難時常參加位在台北市○○○路之教會活動，當無與因被告參加教會活動熟
    識之理，告訴人甲○○所述顯較為可信，被告上開所辯，要難足採。則被告與告
    訴人甲○○、乙○○○間既無特殊情誼存在，竟辯稱係告訴人甲○○、乙○○○
    應允出借身分證、戶口名簿及印章等重要證件，即不值採。
(四)、對被告辯解與有利部分不採之理由：
１、被告辯稱告訴人甲○○、乙○○○已領取國泰人壽公司之佣金乙節。惟查，證人
    即國泰人壽公司處長張美鳳先後證稱略以：「丙○○於八十年、八十一年有在國
    泰公司上班，在八十一年三、四月間離職。八十、八十一年公司有經手人制度，
    保險經手人不需有執照，只要有拿身分證，就可以掛經手人名義。經手人可以以
    他人名義申報，經手人會有佣金。當時知道謝以乙○○○之名義申報佣金，沒問
    她為何以林名義申報，因很普遍，當時謝有領乙○○○的佣金，可能還有一些沒
    領，後來因林告她，公司就把謝的佣金凍結。有去找過甲○○，大溪處，他們不
    開門。去過兩、三次。謝有把原先領的錢給乙○○○，當天我們和謝及大溪經理
    和甲○○、乙○○○見面，謝有將佣金給乙○○○，不知後續佣金林有無去領，
    因為必須林女本人去領」（偵字第一五七０五號卷第三一頁背面至三二頁背面）
    、「有去過告訴人家，第一次沒開門，第二次有進去，他們後來有到公司來，也
    見過乙○○○，當場謝有給他們佣金」（偵字第一五七０五號卷第三三頁）、「
    （曾到甲○○家二、三次原因為何？）每次去都是送保險佣金給乙○○○‧‧‧
    支票是我們先送過去，他們接收了，當時甲○○、乙○○○都在場，是甲○○收
    下支票，林說他母親沒有去公司上班，為何有扣繳憑單增加他的所得稅，我並不
    清楚乙○○○與丙○○的事。但經手人是乙○○○的名字。我們把佣金給他。乙○○○只是經手人的人頭，實際招攬業務的應是丙○○，一開始我們把佣金交給
    丙○○，後來因為林告謝，公司停發給被告，才會另外把錢交給乙○○○」（偵
    續一字第三八號卷第四七頁及第四七頁背面）、「前招攬人無庸招考，招攬人可
    以人頭支領津貼，人頭稅金增加由實際招攬人支付，丙○○津貼都由他親自領的
    ，後來丙○○出事我們單位經理、會計科副理、丙○○四人就送錢到甲○○家裡
    ，去了三、四次，之後才由公司寄發，後來寄發退回」（原審卷第九八頁）、「
    我有進去過一次，還見過他們二人。我們接到總公司電話，才去處理，當時他不
    開門，又去好幾次，給他一萬多現金，他收了，我覺得似已解決」（原審卷第九
    九頁）。
２、證人即國泰人壽公司經理程張瑞貞雖先後證稱：「乙○○○有委託丙○○支領業
    務津貼委任書，有無去林家？）有，謝拿乙○○○的身分證正本來，是謝和經理
    張秀鳳一起去作的保險，謝說乙○○○年紀大，不方便要寫委任書，我有看到身
    分證正本，印章，就對保完成，我沒有去見過乙○○○，甲○○寫完委託書一年
    多，有一天甲○○來辦公室找張美鳳，說沒他未拿到外務津貼，我找丙○○，後
    謝先交林應交的所得稅二千多元，後來我與丙○○，張美鳳三人去找甲○○，去
    五次我才找到人，有親手將外務津貼一萬多元交給甲○○，林有收下來，林說股
    票還有問題，我說我不懂，我對甲○○家的佈置已忘了，只記得很暗」（偵續一
    字第三八號卷第一０八頁背面）、「（為何甲○○再後來把支票三二九０元退還
    給國泰？）那是後來的事，與第一次給他一萬多元是二回事。第一次是都由丙○○領去，沒給甲○○，所以叫他拿出來還，後來乙○○○的外務津貼，我們都直
    接寄給她，不由丙○○轉交」（偵續一字第三八號卷第一０九頁）。惟此為告訴
    人甲○○及乙○○○所否認，先後陳稱：「謝沒去過我家，大溪保險員去過我家
    給我們三千元，我們不開門。八一、八二年有去過國泰人壽，是因為扣繳憑單的
    事」（偵字第一五七０五號卷第三二頁背面）、「沒有領錢」（偵字第一五七０
    五號卷第三三頁）、「張美鳳未到我家拿支票給我，他先用寄的，用掛號寄的，
    我收到後就寄回去，張美鳳有去找我過我們，但我沒有開門，是鄰居告訴我說國
    泰公司要找我，我沒有在我家看過丙○○或張美鳳」、「不認識張瑞貞，我也沒
    拿到那一萬多元，三二九０元支票是國泰寄憑單二千多元給我，我去大溪國泰辦
    事處談，說我未上班，為何有憑單，他們才寄支票來」（偵續一字第三八號卷第
    一０九頁）。且查，證人張美鳳於偵查時描述告訴人家具擺設情況，業據告訴人
    甲○○確認「我原住二號，後來改住四號。剛才張美鳳說的屋內擺設是四號的擺
    設」（偵續一字第三八號卷第五十頁）無誤，應得證明證人張秀鳳確實有至告訴
    人家中之事實，惟此並不足以推論告訴人甲○○、乙○○○即有收受一萬多元之
    國泰人壽公司佣金之事實。且證人張美鳳亦證稱係在「林告謝」、「丙○○出事
    」後，才至告訴人住處尋求解決之道，並證稱告訴人甲○○至公司詢問「他母親
    沒有去公司上班，為何有扣繳憑單增加他的所得稅」等語，況告訴人乙○○○於
    八十二年七月三日收到國泰人壽公司寄發之八十一年五月份及八十一年七月份之
    外務津貼共三二九０元之支票後，隨即於同年七月八日寄回，有二份存證信函及
    退還支票存卷可參（偵續一字第三八號卷第一二九頁、第一三０頁、偵字第七八
    六四號卷第八頁），果被告得告訴人同意，告訴人豈須提出檢舉，又告訴人如已
    收受之一萬餘元焉再有退還三千餘元之理，可見被告未經乙○○○同意以其名義
    領取國泰人壽公司津貼一事甚明。況被告此番作為，僅屬事後圖謀補償，告訴人
    於八十二年間收受津貼與否，亦不能據以推論告訴人事前已同意授權。至證人程
    張瑞貞雖證稱：被告曾持告訴人乙○○○之身分證正本與之對保等語。惟查，證
    人程張瑞貞嗣又稱：「是後來才找他們對保，剛開始是丙○○和張美鳳去的」（
    偵續一字第三八號卷第一五七頁背面），則就有無親自與告訴人乙○○○對保或
    是有無與丙○○對保乙節，前後所述顯然矛盾。則其證詞是否可採已堪質疑。況
    證人程張瑞貞係國泰人壽公司之單位經理，而國泰人受公司當時外務人員動輒以
    「經手人」即人頭攤領津貼之慣例時所常見，亦為證人張美鳳所是認（偵字第一
    五七○五號卷第五十八頁），程張瑞貞既係負責本件委託書對保工作，與是否放
    任旗下業務人員以人頭領取薪資一事有利害關係，所言難免有迴護被告之處，自
    不能資以憑信，尚不足為被告有利之認定。
３、告訴人甲○○雖自陳：「（為何現在告他？）八十六年四月份至嘉新麵粉公司去
    拿回九百股股票，還有六百股叫我拿舊股票去換，股票不是我們買的，我變更我
    媽的印鑑去領股票」、「（股票不是你買，為何去領？）公司叫我去拿，我媽的
    戶口未遷離」（偵字第一五七０五號卷第二七頁背面）等語，後又具狀改稱：「
    國稅局即告知告訴人前去領取該等股票裨取得證據，再循司法途徑提出告訴」等
    語（偵續一字第三八號卷第八七頁），前後尚有矛盾。然告訴人甲○○既係將該
    公司原留乙○○○印鑑變更後始為領取，有告訴人所提印鑑證明可憑（偵續一字
    第三八號卷第一四六頁、第一四八頁），而此印鑑與卷附之嘉新公司七十八年增
    資發行普通股股票領據之「原留印鑑」欄互核比較，確屬有異，且嘉新公司所分
    配予告訴人乙○○○之股利，自七十九年後至八十四年止即未曾領取，亦有上開
    領據歷年可領股數欄可佐，則假設告訴人確將印鑑交付被告使用，何需變更印鑑
    領取，又何必遲至開戶後八年之八十六年始親自同意領取。況被告使用告訴人之
    名義買賣股票之目的僅係為節稅，買賣股票所得之利益仍係要自己享有，則何以
    任憑告訴人領取股利而無異議？且嘉新公司之通知函上所載地址為「台北市○○
    街三六一巷一弄四號二樓」，並非告訴人甲○○或乙○○○之戶籍地或居所，故
    告訴人甲○○前所稱之是經公司通知方前往領取之語或屬誤記。告訴人所稱為提
    出告訴蒐集證據乃出此領取零股之策，堪以採信，則告訴人此舉亦不能反推其已
    同意被告之行徑。
４、被告雖另以為領取嘉新公司股票股利之需要，故尚再向告訴人借用身分證正本領
    取七十八年盈餘配股五五０股及公積配股五０股，如未經告訴人乙○○○之同意
    ，豈能再次借到身分證正本等語置辯（原審卷第一０五頁）。惟查：該等股票確
    於七十九年四月三日領竣，有嘉新公司八十九年九月二十八日嘉食化財字第二五
    二號函暨後附之七十八年增資發行普通股股票領據可證（原審卷第一二三頁、第
    一二四頁）。而該等股票之領取僅需加蓋該股東留存公司印鑑卡之印鑑，並無需
    其他證明文件，有嘉新公司八十九年十一月六日嘉食化財字第三一八號函存卷可
    考（原審卷第一四三頁），並經嘉新公司股務科人員陳天祐到庭結證稱：「我們
    發放配股時，先會發放股票領據寄給股東，股東直接蓋上在公司之前開戶原留的
    印鑑後到公司領取即可」、「領股票時只要蓋上原留印鑑即可不需提示身分證件
    ，七十九年開戶時才需要提示身分證正本，且可以由代理人為之，現在則不用提
    示身分證正本」、「規定可以不用身分證正本，只要印章對即可」（原審卷第一
    六四頁、第一六五頁）。被告以此證明已得告訴人同意，要屬無稽。
５、至被告另雖辯稱：「告訴人因名下有國泰佣金收入及股票股利，致無法申報貧戶
    ，是因此對被告挾怨」云云（原審卷第四九頁）。惟查，告訴人甲○○及乙○○○對於名下忽有多筆股票買賣交易資料及工作所得，自七十八年十月二十一日起
    ，即先對統一證券公司寄發存證信函；於八十二年間向財政部臺灣省北區國稅局
    大溪稽徵所提出檢舉；並至國泰人壽公司查問真相且退換外務津貼支票等情，業
    據證人張美鳳證稱在卷，並有各存證信函、國稅局之函覆存卷可參（偵字第七八
    六四號卷第五頁、第十一頁、第十八頁、偵續一字第三八號卷第一二九頁、第一
    三０頁），已如前述。且告訴人亦具狀陳稱其歷年聲請政府低收入戶補助時，屢
    遭拒絕之情（偵字第一五七０五號卷第三九頁），可見告訴人並非係因八十六年
    之時申報貧戶被拒方挾怨提出本件告訴。則被告以此辯稱告訴人所提事實係屬捏
    造之語，尚非可採。
６、被告於本院調查中又再以七十八年九月一日太平洋證券公司開立股票買賣帳戶之
    「客戶資料表」（Ａ１印文）及「授權書」（Ａ２印文）上之「乙○○○」印文
    ，與告訴人八十二年七月八日在桃園大溪郵局「第一七六號存證信函」（Ｂ印文
    ）和八十六年六月八日在嘉新公司之「印鑑證明卡」（Ｃ印文）上之「乙○○○
    」印文係屬同一，並聲請送專業機關鑑定等語置辯。然經告訴代理人詳細比對四
    枚印文，可見有以下之明顯差異：ＢＣ之「林」與Ａ１、Ａ２之「林」，兩者
    之第一個「木」字筆法不同；ＢＣ之「妹」與Ａ１、Ａ２之「妹」，兩者之「
    女」與「未」字之相對位置不同；ＢＣ之「妹黃」與Ａ１、Ａ２之「妹黃」，
    兩者間之「妹」與「黃」字之相對位置不同；ＢＣ之「英林」與Ａ１、Ａ２之
    「英林」，兩者間之「英」與「林」字之相對位置不同，並有上開印文放大比對
    表可稽（本院卷第五七頁），業經本院查閱屬實，以肉眼觀察即相當明確，核無
    再送專業機關鑑定之必要，被告所為上開辯解，亦屬無據。
(五)、綜上，被告未得告訴人二人同意，擅自以其名義填寫開戶契約、買賣有價證券委
    託書持以開戶買賣股票，偽以乙○○○名義簽立領取津貼委託書，持之領取外務
    津貼等情甚明，其所辯乃事後卸飾之詞，均不足採，本件事證明確，被告犯行應
    堪認定。
三、論罪科刑部分：
(一)、按「上訴人因行使偽造私文書詐財，其偽造他人之印章，及蓋用偽印文於委託函
    上，係屬偽造私文書行為之一部，不另構成偽造印章、印文之罪」最高法院四十
    四年台上字第八六四號判例可資參照。又按國泰人壽公司之外務人員津貼發放名
    冊具有收據之性質，亦屬私文書之一種。核被告所為，係犯刑法第二百十六條、
    第二百十條之行使偽造私文書罪。其偽造署押及偽造印章偽造印文之行為，乃偽
    造私文書之階段行為；偽造私文書之低度行為則為行使偽造私文書之高度行為所
    吸收，均不另論罪。公訴人贅論刑法第二百十七條之罪嫌，容有違誤。被告先後
    多次行使偽造私文書犯行，時間緊接，所犯構成要件相同，顯係基於概括犯意反
    覆為之，為連續犯，應依刑法第五十六條之規定加重其刑。被告偽刻告訴人乙○○○之隸書章並蓋用於嘉新公司七十八年增資發行普通股股票領據之「原留印鑑
    」欄而偽造該領據之私文書後持以向嘉新公司人員行使以領取股利，及於國泰人
    壽公司八十年四月份及八十年五月份之外務人員津貼發放名冊上之「經手人受託
    人欄」處蓋用偽造之「乙○○○」隸書章而偽造私文書後向國泰公司人員行使二
    部分之犯行，雖未據公訴人起訴，然該部分事實與公訴人起訴之犯罪事實既具有
    連續犯之關係，為起訴效力所及，本院自應併予審究。被告於犯罪行為後，刑法
    第四十一條已於九十年一月十日修正公布生效，依該條第一項之規定，犯最重本
    刑為五年以下有期徒刑以下之刑之罪，而受六個月以下有期徒刑或拘役之宣告，
    因身體、教育、職業、家庭之關係或其他正當理由，執行顯有困難者，得以一元
    以上三元以下折算一日（現已提高一百倍），易科罰金；但確因不執行所宣告之
    刑，難收矯正之效，或難以維持法秩序者，不在此限。比較新舊法，以新法有利
    被告，依刑法第二條第一項前段，應適用修正後刑法第四十一條第一項，諭知易
    科罰金折算標準。
(二)、原審判決予被告以論罪科刑，固非無見。惟查：、原審未及適用修正後之刑法
    第四十一條第一項；、卷附之附表編號二私文書上所蓋用之「乙○○○」之印
    文為篆文，而附表編號三、四、五等私文書上所蓋用之「乙○○○」印文為隸書
    ，足見應有兩枚偽造之「乙○○○」之印章存在，原審僅述及偽造乙○○○之印
    章一枚；、原判決漏未論述被告偽造嘉新公司七十八年增資發行普通股股票領
    據及國泰人壽公司八十年四月份及八十年五月份外務人員津貼發放名冊二部分之
    犯行；、按偽造印文和盜用印文係屬不同之行為，刑法並分設第二百十七條及
    第二百十八條以資規範。所謂「盜用印文，係指無使用權之人擅自使用他人真正
    印文之謂，所盜用者必為真正之印文。而無製作權之人擅自製作他人之印文，不
    論是否摹擬真物，因屬虛偽製作，『無中生有』，使人誤信為真正之印文，則屬
    偽造印文，並非盜用印文」最高法院著有八十八年台上字第七四一一號判決可資
    參照，原審判決於理由欄內認定被告蓋用於上開文書上之印文係偽造而成，惟於
    事實欄內則記載為「盜蓋」印文，有所矛盾；、國泰人壽公司於八十年當時有
    經手人制度，是以國泰人壽公司發放外務人員津貼時是以實際之招攬人為準，業
    據證人張美鳳證述明確，故縱使被告冒用乙○○○之名義請領外務津貼，因國泰
    人壽公司所認識與實際上之發放津貼對象均係被告，故不致使國泰人壽公司就津
    貼發放之正確性有所錯誤，原審就此部分事實之認定，容有未洽；、被告雖無
    前案紀錄，然犯後迄今仍飾詞圖免罪責，且未賠償告訴人因此而受之損失，業據
    告訴人陳明在卷，自不宜以緩刑之宣告。是檢察官上訴意旨以此指摘原判決不當
    ，即有理由，且原判決既有可議，自應將原判決予以撤銷改判。爰審酌被告犯後
    不思悔改，一再否認犯行、犯罪動機、目的、所生損害（造成告訴人增加稅負並
    因此喪失低收入戶補助資格）等一切情狀，量處有期徒刑六月，並諭知易科罰金
    之標準。偽造之甲○○之印章壹枚，乙○○○之印章貳枚，雖未扣案，惟無證據
    證明業已滅失；附表所示偽造之甲○○署押及印文各貳枚；乙○○○之署押伍枚
    、印文拾壹枚，均應依刑法第二百十九條宣告沒收。
據上論斷，應依刑事訴訟法第三百六十九條第一項前段、第三百六十四條、二百九十
九條第一項前段、刑法第二條第一項前段、刑法第五十六條、第二百十六條、第二百
十條、第二百十九條、第四十一條第一項、罰金罰鍰提高標準條例第二條，判決如主
文。
本案經檢察官王安明到庭執行職務。
中      華      民      國    九十      年      四      月     三十     日
                              臺灣高等法院刑事第七庭
                                  審判長法  官 吳  啟  民
                                        法  官 林  瑞  斌
                                        法  官 施  俊  堯
右正本證明與原本無異。
如不服本判決應於收受送達後十日內向本院提出上訴書狀，其未敘述上訴之理由者並
得於提起上訴後十日內向本院補提理由書（均須按他造當事人之人數附繕本）。
                                        書記官 顏  志  豪
中      華      民      國    九十      年      四      月     三十     日
附錄：本案論罪科刑法條全文
附表
┌──┬──────────┬───────┬────────┐
│編號│文                件│偽  造  署  押│ 偽  造  印  文 │
├──┼──────────┼───────┼────────┤
│一  │統一證券公司開戶資料│甲○○一枚    │ 甲○○一枚     │
│    │及委託書            │              │                │
│    ├──────────┼───────┼────────┤
│    │統一證券公司委託買賣│甲○○一枚    │ 甲○○一枚     │
│    │證券受託契約        │              │                │
╞══╪══════════╪═══════╪════════╡
│二  │太平洋證券公司      │乙○○○一枚  │ 乙○○○一枚   │
│    │客戶資料表          │              │                │
│    ├──────────┼───────┼────────┤
│    │太平洋證券公司      │乙○○○一枚  │ 乙○○○二枚   │
│    │委託買賣證券受託契約│              │                │
│    ├──────────┼───────┼────────┤
│    │太平洋證券公司      │乙○○○一枚  │ 乙○○○二枚   │
│    │委託授權代理開戶及買│              │                │
│    │賣證券等授權書      │              │                │
╞══╪══════════╪═══════╪════════╡
│三  │嘉新公司七十八年增資│無            │ 乙○○○一枚   │
│    │發行普通股票領據    │              │                │
├──┼──────────┼───────┼────────┤
│四  │國泰人壽公司        │乙○○○二枚  │ 乙○○○三枚   │
│    │委託書              │              │                │
├──┼──────────┼───────┼────────┤
│五  │國泰人壽八十年四月份│無            │ 乙○○○二枚   │
│    │及八十年五月份外務人│              │                │
│    │員津貼發放名冊      │              │                │
└──┴──────────┴───────┴────────┘
附錄    本判決論罪科刑法條：
中華民國刑法第二百一十條
 (偽造變造私文書罪)
偽造、變造私文書，足以生損害於公眾或他人者，處五年以下有期徒刑。
中華民國刑法第二百一十六條
 (行使偽造變造或登載不實之文書罪)
行使第二百十條至第二百十五條之文書者，依偽造、變造文書或登載不實事項或使登
載不實事項之規定處斷。


司法院資訊處製作；財團法人民間司法改革基金會備份。
